臺灣高等法院高雄分院刑事判決　　　　96年度上訴字第2149號
上　訴　人
即　被　告　甲○○
指定辯護人　本院公設辯護人　孫妙岑
上列上訴人因偽造有價證券案件，不服臺灣高雄地方法院96年度
訴緝字第141 號中華民國96年9 月7 日第一審判決（聲請簡易判
決處刑案號：臺灣高雄地方法院檢察署95年度偵緝字第537 號）
，提起上訴，本院判決如下：
    主  文
原判決撤銷。
甲○○犯偽造有價證券罪，處有期徒刑壹年捌月，緩刑年，並
向公庫支付新臺幣陸萬元。未扣案如附表一編號1 所示之「附條
件買賣合約」壹份及其上偽造之「乙○○」署名貳枚沒收之；如
編號2 至6 所示之「附條件買賣合約」上偽造之「乙○○」署名
共拾枚，均沒收之。未扣案之「遠東銀行／福灣企業顧客申請書
」上偽造之「乙○○」署名壹枚沒收之。未扣案如附表二所示之
本票上關於偽造共同發票人「乙○○」部分沒收之。
    事  實
一、甲○○為以分期付款方式，向「福彰汽車股份有限公司」（
    設於彰化縣花壇鄉○○路○ 段35號，下稱福彰公司）購買車
    號3697－HX號自小客貨車1 部，乃約定以「福灣企業股份有
    限公司」（設於臺北市松山區○○○路205 號9 樓902 室，
    下稱福灣公司）為出賣人，以福彰公司為交車經銷商，三方
    簽訂「附條件買賣合約」。福彰公司遂於民國93年5 月31日
    ，指派業務員陳耿誼，攜帶：(1)如附表一所示「附條件買賣
    合約」6 份（1 式6 份，分別由福灣公司、福彰公司、甲○
    ○及2 名連帶保證人收執及主管機關「高雄市監理處」檔存
    。事先記載訂約日為96年6 月3 日）、(2)「遠東銀行／福灣
    企業顧客（貸款）申請書」1 份（下稱貸款申請書）、(3)如
    附表二所示之本票1 紙（事先載明受款人福灣公司、票面金
    額新臺幣（下同）70萬元、票號FTL －211 號），前往甲○
    ○所承包工程即「西濱公路苗栗苑裡－通宵段」工地內與其
    簽約。甲○○因僅邀得黃國熙擔任連帶保證人，尚缺1 名連
    帶保證人，因工作需要急須購買車輛，竟基於行使偽造私文
    書及偽造有價證券之犯意，未得其員工乙○○之同意，同時
    在上開文書：(1)每份之附條件買賣合約書（1 式6 份）之「
    乙方連帶保證人」、「連帶保證人對保簽章」2 個欄位上，
    各偽簽「乙○○」之署名1 枚（每份2 枚，共12枚）；(2)貸
    款申請書之「保證人署名及蓋章」欄上，偽簽「乙○○」之
    署名1 枚；(3)本票之「共同發票人」欄上，偽簽「乙○○」
    之署名1 枚，並盜用乙○○交予其保管之印章，蓋用於前揭
    附條件買賣合約書及本票上，緊接在偽簽「乙○○」署名之
    後，而偽造具有私文書性質之附條件買賣合約書1 式6 份、
    貸款申請書1 份，及偽造具有價證券性質之本票1 紙。除附
    條件買賣合約書自行收執1 份、交予黃國熙、乙○○收執各
    1 份外，其餘之附條件買賣合約書、貸款申請書及本票，均
    交付予業務員陳耿誼繳回福灣公司而行使，供作借款之擔保
    ，致福灣公司、福彰公司貸與分期付款總額94萬372 元及交
    付上開自小客貨車1 部，足以生損害於乙○○及福灣公司、
    福彰公司貸款債權管理之正確性及向連帶保證人求償之權利
    。嗣因甲○○於支付5 期分期款後，無力繳納，福灣公司以
    上開本票向法院聲請裁定後強制執行，經臺灣臺中地方法院
    以93年度票字第19698 號裁定准予強制執行，乙○○則向法
    院提起確認債權不存在之訴，經臺灣臺中地方法院以94年度
    中簡字第146 號民事判決確認福灣公司對於乙○○之票據權
    利不存在，福灣公司始悉上開本票係屬偽造等情。
二、案經福灣公司訴請臺灣高雄地方法院檢察署檢察官偵查後聲
    請簡易判決處刑，原審認為不宜，改依通常程序審理。
    理  由
甲、程序部分
    證人即告訴代理人蘇正修、證人即被害人乙○○、證人黃國
    熙、陳耿誼分別於警詢及偵查中之陳述，雖屬傳聞證據，惟
    被告於本院審理中對上開證人陳述之證據能力均表示沒有意
    見，且未於言詞辯論終結前聲明異議，本院審酌其等上開陳
    述作成時，並無不法取供之情形，認為適當，自得視為同意
    作為本案證據使用，依刑事訴訟法第159 條之5 第2 項規定
    自有證據能力，均得為證據。
乙、實體部分
一、上開事實，業據上訴人即被告甲○○於原審及本院審理時供
    承不諱，並經證人即告訴代理人蘇正修於警詢及偵查中（警
    卷第第1 至3 頁、偵卷第7 頁）；證人即被害人乙○○、證
    人黃國熙、陳耿誼於偵查中證述明確（偵卷第15至17頁），
    互核相符。此外，並有上開「附條件買賣合約」影本、「遠
    東銀行／福灣企業顧客申請書」影本及本票影本、臺灣臺中
    地方法院93年度票字第19698 號裁定影本、94年度中簡字第
    146 號民事判決影本各1 份在卷可稽（他卷第4 至7 、11至
    18頁）。又觀諸前揭「附條件買賣合約」上「其他約定事項
    」第19條之記載：「本合約由甲（福灣公司）、乙（甲○○
    ）、丙（福彰公司）三方及乙方連帶保證人（黃國熙、乙○
    ○）各執一份，另一份供向主管機關申請附條件買賣設定登
    記」（他卷第6 頁背面），足認該「附條件買賣合約」應係
    1 式6 份，均由被告在其上「乙方保證人」、「連帶保證人
    對保簽章」2 欄位上，各偽簽「乙○○」之署名1 枚（每份
    2 枚，共12枚）無疑。足見被告之自白與事實相符，自得採
    為認定被告犯罪之證據。綜上所述，本件事證明確，被告之
    犯行，堪以認定。
二、按行為後法律有變更者，適用行為時之法律。但行為後之法
    律有利於行為人者，適用最有利於行為人之法律，刑法第2
    條第1 項定有明文。又有關新舊法之比較，應就罪刑有關之
    共犯、未遂犯、想像競合犯、牽連犯、連續犯、結合犯以及
    累犯加重、自首減輕暨其他法定加減原因與加減例等一切情
    形，綜其全部罪刑之結果而為比較（最高法院95年第8 次刑
    事庭會議決議參照）。本件被告行為後，刑法施行法第1 條
    之1 及刑法第33條第5 款業於95年7 月1 日修正生效施行，
    雖被告行為後，論罪法條均未修正，但其所定之罰金刑部分
    ，94年2 月2 日修正公布之刑法第33條第5 款規定，已將原
    罰金刑最低額度由銀元1元 （相當於新臺幣3 元），提高為
    新臺幣1 千元以上，且以百元計之，並於95年7 月1 日施行
    ，比較新、舊法結果，應以行為時法律即修正前刑法第33條
    第5 款規定有利於被告。又被告行為後，刑法施行法增訂第
    1 條之1 ：「中華民國94年1 月7 日刑法修正施行後，刑法
    分則編所定罰金之貨幣單位為新臺幣。94年1 月7 日刑法修
    正時，刑法分則編未修正之條文定有罰金者，自94年1 月7
    日刑法修正施行後，就其所定數額提高為30倍。但72年6 月
    26日至94年1 月7 日新增或修正之條文，就其所定數額提高
    為3 倍」，此條文已於95 年7月1 日施行。是以此等有關罰
    金刑之修正前後規定為比較，並無修正前規定對被告不利之
    情形，惟其罰金之最低數額較諸修正前為提高；比較新舊法
    之結果，修正後之規定，並未較有利於被告，自應適用被告
    行為時之罰金刑刑度相關規定。
三、按同時偽造同一被害人之多件同類文書時，因其行為無先後
    可分，且被害法益仍僅1 個，應僅成立單純一罪，不能以其
    偽造之文書件數，計算其法益。此與同時偽造不同被害人之
    文書時，因有侵害數個人法益，係一行為觸犯數罪名者迥異
    （最高法院89年度臺上字第2730號、86年度臺上字第7318號
    判決意旨參照）。又偽造有價證券而復持以行使，其行使行
    為吸收於偽造行為之中，衹應論以偽造罪，且有價證券內所
    蓋之印文，為構成證券之一部，盜用之印文，為偽造之階段
    行為，均應包括於偽造罪之內，自不生牽連或想像競合之問
    題（同院31年上字第88號判例要旨參照）。本件被告甲○○
    明知未經被害人乙○○同意，竟冒用其名義，在有關連帶保
    證人之2 個欄位上偽簽「乙○○」之署名，偽造附條件買賣
    合約及貸款申請書，交付予業務員陳耿誼繳回福灣公司而行
    使，核其所為，係犯刑法第216 條、第210 條之行使偽造私
    文書罪；又冒用被害人乙○○之名義為共同發票人，簽發上
    開本票而供作購車貸款之擔保，則係犯刑法第201 條第1 項
    之偽造有價證券罪。公訴意旨認被告係偽造本票背書，而論
    以偽造私文書罪，容有未洽，惟起訴之基本社會事實同一，
    應由本院變更法條而予審理。被告偽造署名及盜用印文之行
    為，均係偽造文書、有價證券之階段行為，偽造私文書之低
    度行為，應為行使之高度行為所吸收；行使偽造有價證券之
    低度行為，則為偽造之高度行為所吸收，均不另論罪。同時
    偽造「附條件買賣合約」1 式6 份、貸款申請書1 份，行為
    無先後可分，且被害法益仍僅1 個，應僅成立單純一罪。行
    使偽造私文書及偽造有價證券2 罪間，被害法益不同，屬一
    行為觸犯數罪名之想像競合犯，應依刑法第55條前段之規定
    ，從一重之偽造有價證券罪處斷。又被告因一時失慮，致犯
    刑章，所犯情節非重，若科以偽造有價證券罪最低法定刑度
    有期徒刑3 年，猶嫌過重，法重情輕，犯罪情狀尚堪憫恕，
    爰依刑法第59條規定減輕其刑。
四、原審予以被告論科，固非無見，惟查被告係於93年6 月3 日
    與告訴人福灣公司簽立分期付款附條件買賣合約方式購買系
    爭車輛，總價86萬9,000 元，除支付頭期款16萬9,000 元外
    ，餘款分36期給付，每期給付金額2 萬1,427 元，並約定給
    付車款完畢前，其所有權仍屬告訴人所有。而被告係於給付
    第5 期分期款項後，自93年12月1 日起始未付款等情，除據
    被告供述明確，且為告訴人所是認，並有告訴狀及附條件買
    賣合約書在卷可稽。難謂被告對該附條件買賣之自小客貨車
    有何意圖為自己不法所有之犯意，被告並無詐欺取財之犯行
    甚明（公訴人亦未對被告起訴詐欺取財罪），而原判決認被
    告亦成立詐欺取財罪，自有未合。被告上訴意旨，指摘原判
    決量刑過重不當，固無足取，然原判決既有上述可議，自應
    由本院將原判決撤銷改判。審酌被告冒用被害人乙○○之名
    義，在上開文書上偽簽「乙○○」之署名及盜用印文，並冒
    其名義共同簽發本票作為借款擔保，足以生損害於被害人乙
    ○○及福灣公司、福彰公司貸款債權管理之正確性及向連帶
    保證人求償之權利，破壞交易秩序及票據流通性，使各該被
    害人受有財產上之損害，本不宜輕縱；惟念其於審判中尚能
    坦承犯行，頗見悔意，又於本院審理中與告訴人成立民事和
    解，有和解書影本1 紙在卷可稽，態度良好等一切情狀，量
    處如主文第2 項所示之刑，以資懲儆。又本件被告經論以刑
    法第201 條第1 項之偽造有價證券罪，並量處有期徒刑1 年
    6 月以上之刑，依96年度罪犯減刑條例第3 條第1 項第15款
    之規定，不予減刑，附此敘明。
五、末按票據之偽造或票據上署名之偽造，不影響於真正署名之
    效力，票據法第15條定有明文。關於2 人以上為共同發票人
    之有價證券，如僅其中部分共同發票人係偽造，因該有價證
    券之真正發票人部分仍屬有效，為避免影響合法執票人對於
    真正發票人之票據權利，自不得將整張有價證券宣告沒收，
    此時僅依刑法第205 條之規定，將該有價證券關於偽造發票
    人部分宣告沒收即可（最高法院91年度臺上字第7082號判決
    意旨參照）。又刑法第219 條所定不問屬於犯人與否沒收之
    者，以偽造之印章、印文或署押為限，盜用者不在其列（最
    高法院48年臺上字第1533號判例意旨參照）。本件被告偽造
    如附表一所示之「附條件買賣合約」1 式6 份（均未扣案）
    ，其中如編號1 所示由被告收執部分，屬被告所有因犯罪所
    得之物，連同其上偽造之「乙○○」署名2 枚，應依刑法第
    38條第1 項第3 款、第219 條之規定宣告沒收，其上盜用之
    印文則不在刑法第219 條所定應沒收之列。如附表一編號2
    至6 所示之「附條件買賣合約」共5 份，及未扣案之貸款申
    請書1 份，均經各該所有人收執或由主管機關檔存，已非屬
    被告所有，毋庸宣告沒收，惟每份附條件買賣合約上偽造之
    「乙○○」署名各2 枚（共10枚），仍應依刑法第219 條之
    規定均宣告沒收，其上盜用之印文則不在刑法第219 條所定
    應沒收之列。又被告以其本人、案外人黃國熙及冒用被害人
    乙○○名義共同發票之本票1 紙（亦未扣案），僅被害人乙
    ○○共同發票部分係屬偽造，被告及案外人黃國熙之署名既
    為真正，其2 人為發票人部分則仍屬有效之票據，不在應依
    法沒收之列，爰僅就該本票上關於偽造共同發票人「乙○○
    」部分，依刑法第205 條之規定宣告沒收之。
六、被告於75年間因犯妨害自由罪，經原審於75年4 月12日以75
    年訴字第144 號判處有期徒刑6 月確定，並於75年6 月3 日
    易科罰金執行完畢。被告於前案執行完畢後，5 年以內未曾
    因故意犯罪受有期徒刑以上刑之宣告，有臺灣高等法院被告
    前案紀錄表在卷可稽。茲因一時失慮，觸犯刑章，然被告於
    本院審理中已與告訴人成立民事和解，有和解書影本1 紙在
    卷可稽，實害減輕。經此偵審程序及科刑之教訓，當知所警
    惕，應無再犯之虞，本院因認被告所受刑之宣告，以暫不執
    行為適當，併宣告緩刑3 年，以啟自新，並諭知被告應向公
    庫支付新臺幣6萬元。
據上論斷，應依刑事訴訟法第369 條第1 項前段、第364 條、第
299 條第1 項、第300 條，刑法第2 條第1 項前段、第201 條第
1 項、第205 條、第216 條、第210 條、第219 條、第55條前段
，第59條、第74條第1 項第2 款、第2 項第4 款、第38條第1 項
第3 款，刑法施行法第1 條之1 ，判決如主文。
本案經檢察官林慶宗到庭執行職務。
中　　華　　民　　國　　96　　年　　12　　月　　27　　日
                  刑事第三庭    審判長法  官  周賢銳
                                      法  官  黃仁松
                                      法  官  謝宏宗
以上正本證明與原本無異。
如不服本判決應於收受本判決後10日內向本院提出上訴書狀，其
未敘述上訴理由者，並得於提起上訴後10日內向本院補提理由書
狀（均須按他造當事人之人數附繕本）「切勿逕送上級法院」。
中　　華　　民　　國　　96　　年　　12　　月　　28　　日
  　　　　　　　　　　　　　　　　　　書記官  熊惠津
附錄本件判決論罪科刑法條：
刑法第201條第1項
意圖供行使之用，而偽造、變造公債票、公司股票或其他有價證
券者，處3 年以上10年以下有期徒刑，得併科3 千元以下罰金。
刑法第216條
行使第210 條至第215 條之文書者，依偽造、變造文書或登載不
實事項或使登載不實事項之規定處斷。
刑法第210條
偽造、變造私文書，足以生損害於公眾或他人者，處5 年以下有
期徒刑。
附表一：偽造之「附條件買賣合約」（1 式6 份）
┌──┬────┬─────────────┬───┐
│編號│ 所有人 │ 偽造之署名及盜用之印文   │ 備註 │
├──┼────┼─────────────┼───┤
│ 1  │ 甲○○ │在「乙方連帶保證人欄」及「│未扣案│
│    │        │連帶保證人對保欄」上，偽造│      │
│    │        │「乙○○」之署名各1 枚（共│      │
│    │        │2 枚）、盜用「乙○○」之印│      │
│    │        │文各1 枚（共2枚）。       │      │
├──┼────┼─────────────┼───┤
│ 2  │福灣公司│          同上            │ 同上 │
├──┼────┼─────────────┼───┤
│ 3  │福彰公司│          同上            │ 同上 │
├──┼────┼─────────────┼───┤
│ 4  │ 黃國熙 │          同上            │ 同上 │
├──┼────┼─────────────┼───┤
│ 5  │ 乙○○ │          同上            │ 同上 │
├──┼────┼─────────────┼───┤
│ 6  │ 高雄市 │          同上            │ 同上 │
│    │ 監理處 │                          │      │
└──┴────┴─────────────┴───┘
附表二：偽造之本票1 紙
（未扣案，詳如94年度他字第3701號卷第7頁所附影本所示）
(1)票號：FTL－211
(2)票面金額  ：70萬元
(3)發  票  人：甲○○
(4)共同發票人：黃國熙
(5)共同發票人：偽簽「乙○○」之署名1 枚、
              盜用「乙○○」之印文1 枚。
(6)受  款  人：福灣公司
(7)付  款  地：臺中市○○路○ 段447 號25樓之1
                                                      q
